【裁判字號】    99,易,904
【裁判日期】    990625
【裁判案由】    詐欺
【裁判全文】
臺灣高雄地方法院刑事判決               99年度易字第904號
公  訴  人  臺灣高雄地方法院檢察署檢察官
被      告  乙○○
上列被告因詐欺案件，經檢察官提起公訴（98年度偵字第36739號
），本院判決如下：
    主  文
乙○○幫助犯詐欺取財罪，處有期徒刑參月，如易科罰金，以新
臺幣壹仟元折算壹日。
    事  實
一、乙○○明知金融機構之存摺、金融卡及密碼，係個人理財之
    重要工具，為個人財產、信用之重要表徵，可預見提供予他
    人使用，有供作財產犯罪用途之可能，而一般人取得他人帳
    戶存摺之目的，在於取得不法所得款項及掩飾犯行不易遭人
    追查，竟仍基於幫助他人遂行詐欺取財之不確定故意，於民
    國98年10月7 日下午2 時許，在高雄市○○○路與成功一路
    交岔口不詳地點，將向合作金庫銀行光華分行（下稱合庫光
    華分行）開立之帳號0000000000000 號帳戶之存摺、提款卡
    及密碼（下稱帳戶資料）提供與姓名、年籍均不詳綽號「阿
    勇」之成年男子所組成之詐欺集團使用，容認該詐欺集團使
    用上揭金融機構帳戶以遂行犯罪。嗣該詐騙集團成員乃共同
    基於意圖為自己不法所有之犯意聯絡，於98年10月9 日上午
    10時許，撥打電話與甲○○，佯以桃園警察單位之人員，表
    示甲○○涉及警示帳戶案件，嗣再撥打電話與甲○○，佯以
    臺北書記官，要甲○○至超商領取法務部執行凍結管制命令
    之傳真，致甲○○陷於錯誤，即於同日下午1 時6 分許，依
    其指示至合庫光華分行臨櫃存款新臺幣（下同）8 萬元至乙
    ○○上開銀行帳戶。嗣因甲○○發覺有異而報警處理，查獲
    上情。
二、案經高雄市政府警察局苓雅分局報告臺灣高雄地方法院檢察
    署檢察官偵查起訴。
    理  由
一、證據能力：按被告以外之人於審判外之陳述，雖不符刑事訴
    訟法第159 條之1 至第159 條之4 之規定，而經當事人於審
    判程序同意作為證據，法院審酌該言詞陳述或書面陳述作成
    時之情況，認為適當者，亦得為證據，刑事訴訟法第159 條
    之5 第1 項定有明文。本件檢察官、被告於本院審判程序時
    ，就本判決所引用被告以外之人於審判外之言詞或書面陳述
    ，均不爭執其證據能力，本院審酌該具有傳聞證據性質之證
    據，其取得過程並無瑕疵，與待證事實具有關聯性，證明力
    非明顯過低，以之作為證據係屬適當，認俱得為證據。
二、訊據被告乙○○矢口否認有何提供帳戶幫助詐欺取財之犯行
    ，辯稱：伊係看報紙有應徵晚班司機之工作，撥打報紙上刊
    登之電話聯絡，1 名自稱「阿勇」之男子與其相約見面，「
    阿勇」表示要查證其帳戶是否有呆帳，故要其提供前開帳戶
    資料供伊影印云云。經查：
（一）本件被害人甲○○於上開時地，遭詐騙集團成員以電話詐
      騙，致其陷於錯誤，臨櫃存款8 萬元至被告上開帳戶之事
      實，業據證人即被害人甲○○於警詢中指訴綦詳（偵卷第
      5 頁至第6 頁）。復有上開帳戶開戶資料、交易明細表、
      合作金庫存款憑條、法務部執行凍結管制命令、內政部警
      政署反詐騙諮詢專線紀錄表附卷可參（偵卷第7 頁至第13
      頁），堪認被告上開銀行帳戶確曾遭詐欺集團所使用，向
      被害人詐取上開款項甚明。
（二）被告於警詢時先供稱：其係看報紙應徵晚班司機之廣告，
      撥打刊登之電話與1 名自稱「阿勇」之男子聯絡，並於98
      年10月2 日下午3 時許，在高雄市○○路與成功路交岔路
      口將存摺、金融卡交給「阿勇」云云（偵卷第3 頁反面）
      ；於偵訊時改稱：98年10月2 日其看報紙刊登應徵晚班司
      機之廣告，其撥打所刊登之電話，詢問應徵司機事宜，對
      方表示要瞭解其有無積欠銀行帳款，要其提供身分證號碼
      ，隔天對方表示其於銀行無欠款紀錄經公司錄取，要其提
      供銀行存摺及提款卡，其於同年月6 日或7 日下午2 時許
      ，在高雄市○○路與成功路交岔路口，將存摺及提款卡交
      給1 名自稱「阿勇」之男子，「阿勇」表示要將存摺及提
      款卡拿去影印約2 小時後回來，其等到下午6 時許，「阿
      勇」都沒有出現，其就沒有再理會這件事，嗣後其應徵力
      達公司之司機時，公司表示要銀行帳戶轉帳，其打電話詢
      問合作金庫帳戶事宜，合作金庫人員表示其帳戶有問題並
      要其報警處理，其打電話報警，警察要其等通知，因有人
      遭詐騙而匯款至該帳戶云云（偵卷第18頁至第20頁）；於
      本院準備程序時再改稱：其交付存摺、提款卡及密碼與「
      阿勇」，「阿勇」表示要拿去影印後馬上還給其，但其等
      了1 、2 小時，「阿勇」都沒也回來，其馬上打電話給「
      阿勇」，但無人接聽，隔日其便打電話至銀行，行員要其
      報警，其至警局時，警察表示該帳戶已列為警示帳戶云云
      （本院卷一第24頁至第25頁）；嗣於本院審理時先供稱：
      係98年10月9 日看報紙廣告云云（本院卷二第21頁），又
      改稱：98年10月5 日或6 日看到報紙廣告云云（本院卷二
      第22頁），復改稱：98年10月2 日看到報紙廣告云云（本
      院院二第22頁）。觀之被告前開供詞就看到報紙廣告之時
      間、所交付之帳戶資料是否包括密碼、交付時間、至銀行
      處理時間之陳述反覆，前後矛盾，是否真實，已非無疑。
      又被告雖提出98年10月9 日之自由時報（偵卷第22頁）表
      示其係看該報紙刊登之應徵司機廣告，當日下午2 時許交
      付存摺、提款卡，然被害人於98年10月9 日下午1 時6 分
      即臨櫃存款8 萬元至被告上開帳戶，有合作金庫銀行存款
      憑條附卷可參（偵卷第10頁），足見上開帳戶資料於98年
      10 月9日前即已在詐欺集團成員控制中，被告所述顯然不
      實。被告嗣後雖改稱其係98年10月2 日看到報紙廣告，隔
      天交付存摺、提款卡，98年10月7 日或8 日才打電話至合
      作金庫銀行表示要取消帳戶，銀行人員表示該帳戶已列為
      警示帳戶云云（本院卷二第22頁），然被害人於98年10月
      9 日仍存款至前開帳戶，業如前述，故被告前開所辯亦不
      足採信。另被告雖辯稱交付存款及提款卡係供公司查證其
      有無呆帳，然被告於本院審理時陳稱：其應徵係野雞車之
      司機，客人會將車資全數匯入公司之帳戶，公司再將薪資
      匯入其帳戶等語（本院卷第21頁），若被告前揭帳戶僅係
      供匯入被告薪資之用，則公司何必大費周章查證被告該帳
      戶是否有呆帳。且被告又辯稱其並未交付密碼與「阿勇」
      ，因其提款卡密碼係使用預設之密碼1234，沒有另外設密
      碼云云（偵卷第19頁），然被告開戶係於91年間，當時提
      款卡尚無晶片卡，密碼係隨機預設4 位數字，因當時密碼
      隨機產生規則中不能有同號或連續號碼，所以不可能係「
      1234」等情，有臺灣高雄地方法院檢察署公務電話紀錄在
      卷足憑（偵卷第23頁），可知被告提款卡預設之碼不可能
      為「1234」，該密碼應係被告另行變更設定，若被告未提
      供密碼與「阿勇」，則「阿勇」如何得知提款卡密碼，並
      以提款卡提領被害人所存入上揭帳戶之8 萬元，足認被告
      確實曾提供密碼與「阿勇」。再者，被告於本院審理時陳
      稱：98年10月初其從事粗工工作，老闆會將薪資匯入前開
      帳戶內，既然該帳戶係被告存取薪資使用，該帳戶資料對
      被告而言應係十分重要，遭「阿勇」取走而未返還，按理
      應立即辦理掛失，惟被告明知其帳戶資料遭取走，卻未立
      即辦理掛失，反而遲至3 日始至銀行辦理掛失，由此益見
      被告之辯解顯悖於常情，實難採信。
（三）另自詐騙集團之角度審酌，衡諸該實際實施詐騙行為之人
      ，既知以他人之帳戶掩飾犯罪所得，顯非智慧愚昧之人。
      渠等當知社會上一般正常之人，如其帳戶存摺、密碼、提
      款卡遭竊或遺失，為防止拾得或竊得其存摺、提款卡之人
      盜領其存款或做為不法使用而徒增訟累，必於發現後立即
      報警或向金融機構辦理掛失止付。且當原帳戶所有人掛失
      止付後，渠等即無法以拾得或竊得之存摺、提款卡提領該
      帳戶內之存款，在此情形下，如仍以此帳戶作為其犯罪工
      具，則在渠等向他人詐騙，並使被害人將款項匯入該帳戶
      後，極有可能因帳戶所有人掛失止付而無法提領，渠等大
      費周章從事於犯罪之行為即失其意，無法得償犯罪目的，
      此顯非該等財產犯罪份子所可能犯之錯誤。換言之，從事
      此等財產犯罪之不法份子，若非確知該帳戶所有人不會去
      報警或掛失止付，以確定其等能自由使用該帳戶提款、轉
      帳，則其等應不至於以該帳戶從事於財產犯罪。再衡以被
      害人存入款項至被告上述帳戶後，該筆存款隨即於當日即
      遭領取，此有前述帳戶之交易資料1 份附卷可憑，更足見
      該詐騙之不法集團，於向被害人詐騙時，確有把握該帳戶
      不會被帳戶所有人掛失止付。
（四）又按金融帳戶係個人理財之工具，一般人向金融機構開設
      帳戶，並無任何法令之限制，只須提出身分證、印章即可
      辦理開戶，此為眾所週知之事實，則依一般人之社會生活
      經驗，苟見他人不自行申請開立帳戶而蒐集不特定人之帳
      戶使用，衡情應可知悉被蒐集之帳戶係被利用為與財產有
      關之犯罪工具。且近來利用人頭帳戶詐欺取財之犯罪類型
      層出不窮，該等犯罪多數均係利用人頭帳戶作為出入帳戶
      ，並經媒體廣為披載，被告係成年且智力成熟之人，對此
      應知之甚詳，竟仍提供自己帳戶供他人使用，足認被告確
      有幫助他人詐欺取財之不確定故意甚明。
（五）綜上所述，被告所辯顯係卸責之詞，不足採信，本件事證
      明確，被告犯行堪以認定，應依法論科。
三、按刑法上之幫助犯，係對於犯罪與正犯有共同之認識，而以
    幫助之意思，對於正犯資以助力，而未參與實施犯罪之行為
    者而言。如未參與實施犯罪構成要件之行為，且係出於幫助
    之意思提供助力，即屬幫助犯，而非共同正犯。本件被告將
    申設帳戶之資料交付詐欺集團之不詳年籍、姓名之詐欺成員
    使用，雖使該成員得基於詐欺取財之犯意，向被害人施以詐
    術，致使被害人陷於錯誤，匯款至被告提供之上開帳戶，遂
    行其詐欺取財之犯行，惟被告單純提供帳戶供人使用之行為
    ，並不等同於向被害人施以欺罔之詐術行為，且亦無證據證
    明被告有參與詐欺取財犯行之構成要件行為，是揆諸前揭說
    明，核被告所為，係犯刑法第30條第1 項前段、第339 條第
    1 項之幫助詐欺取財罪。被告基於幫助之犯意而為詐欺構成
    要件以外之行為，為幫助犯，酌依刑法第30條第2 項規定減
    輕其刑。爰審酌被告將帳戶資料提供他人詐欺取財使用，紊
    亂社會正常交易秩序，並使檢警難以追查緝捕，被害人難以
    追償，助長詐欺歪風，被告所造成之危害自非輕微，且犯後
    否認犯行，態度不佳及被害人損失金額非低等一切情狀，量
    處如主文所示之刑，並參酌前開犯罪情節，諭知如主文所示
    之易科罰金折算標準。
據上論斷，應依刑事訴訟法第299 條第1 項前段，刑法第339 條
第1 項、第30條第1 項前段、第2 項、第41條第1 項前段，刑法
施行法第1 條之1 ，判決如主文。
本案經檢察官丙○○到庭執行職務。
中    華    民    國    99    年    6     月    25    日
                  刑事第九庭    審判長法  官  鄭詠仁
                                      法  官  謝枚霏
                                      法  官  王碧瑩
以上正本證明與原本無異。
如不服本判決應於收受判決後10日內向本院提出上訴書狀，並應
敘述具體理由。其未敘述上訴理由者，應於上訴期間屆滿後20日
內向本院補提理由書(均須按他造當事人之人數附繕本)「切勿逕
送上級法院」。
中    華    民    國    99    年    6     月    25    日
                                      書記官  吳智媚
附錄論罪科刑法條：
中華民國刑法第339 條
意圖為自己或第三人不法之所有，以詐術使人將本人或第三人之
物交付者，處5 年以下有期徒刑、拘役或科或併科1 千元以下罰
金。
以前項方法得財產上不法之利益或使第三人得之者，亦同。
前二項之未遂犯罰之。

司法院資訊處製作；財團法人民間司法改革基金會備份。
